---
title: "正規モデル(分散固定)"
output: html_document
editor_options: 
  markdown: 
    wrap: 72
---

```{r setup, include=FALSE}
knitr::opts_chunk$set(echo = TRUE)
```

# 事後分布
パラメータ$\theta$、データ$y_i$がともに正規分布に従うものとする。  

- $\theta\sim dnorm(\mu_0,\tau_0) \cdots\text{事前分布}$
- $y_i\sim dnorm(\theta, \sigma)$
  
データの分布の分散$\sigma^2$は固定とする。\
事後分布は、\
$$
\begin{align}
p(\theta|y_1,\cdots,y_n,\sigma^2)
&= \frac{p(\theta|\sigma^2)p(y_1,\cdots,y_n|\theta,\sigma^2)}{p(y_1,\cdots,y_n|\sigma^2)}\\
&\propto\frac{1}{\sqrt{2\pi\tau_0^2}}
e^{-\frac{1}{2}\left(\frac{\theta-\mu_0}{\tau_0}\right)^2}
\left(\frac{1}{\sqrt{2\pi\sigma^2}}\right)^n
e^{-\frac{1}{2}\Sigma{\left(\frac{y_i-\theta}{\sigma}\right)^2}}\\
&\propto\exp\left\{-\frac{1}{2}\left(\frac{\theta^2-2\theta\mu_0-\mu^2}{\tau_0^2}
+\frac{\Sigma y_i^2-2\theta\Sigma y_i-n\theta^2}{\sigma^2}\right)\right\}\\
&=\exp\left\{-\frac{1}{2}\left(\left(\frac{1}{\tau_0^2}+\frac{n}{\sigma^2}\right)\theta^2
-2\left(\frac{\mu_0}{\tau_0^2}+\frac{\Sigma y_i}{\sigma^2}\right)\theta
+\left(\frac{\mu_0^2}{\tau_0^2}+\frac{\Sigma y_i^2}{\sigma^2}\right)\right)\right\}\space\cdots\space(\star)
\end{align}
$$
$a=\frac{1}{\tau_0^2}+\frac{n}{\sigma^2}$、 $b=\frac{\mu_0}{\tau_0^2}+\frac{\Sigma y_i}{\sigma^2}$、 
$c=\frac{\mu_0^2}{\tau_0^2}+\frac{\Sigma y_i^2}{\sigma^2}$と置いて、
$$
\begin{align}
(\star)
&=\exp\left\{-\frac{1}{2}\left(a\theta^2-2b\theta+c\right)\right\}\\
&\propto\exp\left\{-\frac{1}{2}a\theta^2+b\theta\right\}\\
&=\exp\left\{-\frac{1}{2}a\left(\theta^2-2\frac{b}{a}\theta+\frac{b^2}{a^2}\right)+\frac{b^2}{2a}\right\} \\
&\propto\exp\left\{-\frac{1}{2}a\left(\theta^2-2\frac{b}{a}\theta+\frac{b^2}{a^2}\right)\right\} \\
&=\exp\left\{-\frac{1}{2}a\left(\theta-\frac{b}{a}\right)^2\right\}\\
&=\exp\left\{-\frac{1}{2}\left(\frac{\theta-\frac{b}{a}}{\frac{1}{\sqrt{a}}}\right)^2\right\}\\
&=\exp\left\{-\frac{1}{2}\left(\frac{\theta-\mu_n}{\tau_n}\right)^2\right\}
\end{align}
$$
最後の行で、$\mu_n = \frac{b}{a}$、$\tau_n = \frac{1}{\sqrt{a}}$と置いている。
この結果を用いて、$\theta$に依存しない比例定数$C$を求める。
$$
\begin{align}
1 &= \int_{-\infty}^{\infty}C\exp\left\{-\frac{1}{2}\left(\frac{\theta-\mu_n}{\tau_n}\right)^2\right\}d\theta \\
\frac{1}{C}
&=\int_{-\infty}^{\infty}\exp\left\{-\frac{1}{2\tau_n^2}(\theta^2-2\theta\mu_n+\mu_n^2)\right\}d\theta \\
&=\int_{-\infty}^{\infty}\exp\left\{-\left(\frac{\theta^2}{2\tau_n^2}-\frac{\theta\mu_n}{\tau_n^2}+\frac{\mu_n^2}{2\tau_n^2}\right)\right\}d\theta\\
&=\exp\left\{\frac{\left(\frac{\mu_n}{\tau_n^2}\right)^2}{4\frac{1}{2\tau_n^2}}-\frac{\mu_n^2}{2\tau_n^2}\right\}\sqrt{\frac{\pi}{\frac{1}{2\tau_n^2}}}\space\cdots\space\text{ガウス積分}\\
&=\exp\left\{\frac{\mu_n^2}{2\tau_n^2}-\frac{\mu_n^2}{2\tau_n^2}\right\}\frac{\sqrt{\pi}}{\frac{1}{\sqrt{2\tau_n^2}}} \\
&=\sqrt{2\pi\tau_n^2}\\
C&=\frac{1}{\sqrt{2\pi\tau_n^2}}
\end{align}
$$
よって、
$$
\begin{align}
p(\theta|y_1,\cdots,y_n,\sigma^2)
&=\frac{1}{\sqrt{2\pi\tau_n^2}}\exp\left\{-\frac{1}{2}\left(\frac{\theta-\mu_n}{\tau_n}\right)^2\right\}\\
&=dnorm(\mu_n,\tau_n)
\end{align}
$$
事後分布は正規分布となる。
事後分布のパラメータは、
$$
\begin{align}
\mu_n = \frac{b}{a}=\frac{\frac{\mu_0}{\tau_0^2}+\frac{\Sigma y_i}{\sigma^2}}{\frac{1}{\tau_0^2}+\frac{n}{\sigma^2}}\\
\tau_n^2=\frac{1}{a}=\frac{1}{\frac{1}{\tau_0^2}+\frac{n}{\sigma^2}}
\end{align}
$$

```{r}
# 事前正規分布のパラメータ
prior.mean <- 0
prior.var <- 1
# 観測値(正規分布乱数) 
set.seed(20240520)
obs.N <- 50 
obs.mean <- 3
obs.var <- 2 
obs.data <- rnorm(obs.N, obs.mean, sqrt(obs.var))
obs.data.mean <- mean(obs.data) 
# 事後正規分布のパラメータ
posterior.var <- 1 / (1/prior.var + obs.N/obs.var) 
posterior.mean <-(1/prior.var*prior.mean + obs.N/obs.var*obs.data.mean)*posterior.var

# 事前正規分布と事後正規分布のグラフ
xs <- seq(-4,6,length.out = 200)
prior.ys <- dnorm(xs, prior.mean,sqrt(prior.var)) # 事前分布
posterior.ys <- dnorm(xs, posterior.mean, sqrt(posterior.var)) # 事後分布
popu.ys <- dnorm(xs, obs.mean,sqrt(obs.var/obs.N)) 
# 乱数生成に使用したパラメータから求めた分布
ylim_max <- max(max(prior.ys),max(posterior.ys))
plot(xs,prior.ys,type="l",ylim=c(0,ylim_max),col="black",
     xlab="theta",ylab="p(theta)")
lines(xs,posterior.ys,col="orange")
lines(xs,popu.ys, col="blue")
legend("topleft", legend = c("Prior","Posterior","Population"),
       col = c("black","orange","blue"), lty=1)
```

上記には事前分布(Prior)と正規乱数により更新した事後分布(Posterior)、平均値の母集団分布(Population)を示している。  

# 事後予測分布
$$
\begin{align}
p(y_{new}|y_1,\cdots,y_n,\sigma^2)
&=\int_{-\infty}^{\infty}p(y_{new}|\theta,\sigma^2)p(\theta|y_1,\cdots,y_n,\sigma^2)d\theta \\
&=\int_{-\infty}^{\infty}dnorm(y_{new},\theta,\sigma)dnorm(\theta,\mu_n,\tau_n)d\theta \\
&=\int_{-\infty}^{\infty}\frac{1}{\sqrt{2\pi\sigma^2}}\exp\left\{-\frac{1}{2}\left(\frac{y_{new}-\theta}{\sigma}\right)^2\right\}
\frac{1}{\sqrt{2\pi\tau_n^2}}\exp\left\{-\frac{1}{2}\left(\frac{\theta-\mu_n}{\tau_n}\right)^2\right\}d\theta\\
&=\frac{1}{2\pi\sigma\tau_n}
\int_{-\infty}^{\infty}\exp\left\{-\frac{1}{2\sigma^2}(y_{new}^2-2y_{new}\theta+\theta^2)
-\frac{1}{2\tau_n^2}(\theta^2-2\theta\mu_n+\mu_n^2)\right\}d\theta \\
&=\frac{1}{2\pi\sigma\tau_n}
\int_{-\infty}^{\infty}\exp\left\{-\left(
\left(\frac{\tau_n^2+\sigma^2}{2\sigma^2\tau_n^2}\right)\theta^2
-\left(\frac{y_{new}\tau_n^2+\mu_n\sigma^2}{\sigma^2\tau_n^2}\right)\theta
+\left(\frac{y_{new}^2\tau_n^2+\mu_n^2\sigma^2}{2\sigma^2\tau_n^2}\right)\right)\right\}\\
&=\frac{1}{2\pi\sigma\tau_n}\exp\left\{\frac{\left(\frac{y_{new}\tau_n^2+\mu_n\sigma^2}{\sigma^2\tau_n^2}\right)^2}{4\left(\frac{\tau_n^2+\sigma^2}{2\sigma^2\tau_n^2}\right)}-\left(\frac{y_{new}^2\tau_n^2+\mu_n^2\sigma^2}{2\sigma^2\tau_n^2}\right)\right\}
\sqrt{\frac{\pi}{\frac{\tau_n^2+\sigma^2}{2\sigma^2\tau_n^2}}}\\
&=\frac{1}{2\pi\sigma\tau_n}\frac{\sqrt{2\pi\sigma^2\tau_n^2}}{\sqrt{\tau_n^2+\sigma^2}}
\exp\left\{\frac{(y_{new}^2\tau_n^4+2y_{new}\tau_n^2\mu_n\sigma^2+\mu_n^2\sigma^4)-(\tau_n^2+\sigma^2)(y_{new}^2\tau_n^2+\mu_n^2\sigma^2)}{2(\tau_n^2+\sigma^2)\sigma^2\tau_n^2}\right\}\\
&=\frac{1}{\sqrt{2\pi(\tau_n^2+\sigma^2)}}
\exp\left\{\frac{y_{new}^2\tau_n^4+2y_{new}\tau_n^2\mu_n\sigma^2+\mu_n^2\sigma^4-y_{new}^2\tau_n^4-\mu_n^2\sigma^2\tau_n^2-y_{new}^2\sigma^2\tau_n^2-\mu_n^2\sigma^4}{2(\tau_n^2+\sigma^2)\sigma^2\tau_n^2}\right\}\\
&=\frac{1}{\sqrt{2\pi(\tau_n^2+\sigma^2)}}\exp\left\{-\frac{1}{2}\left(\frac{y_{new}-\mu_n}{\sqrt{\tau_n^2+\sigma^2}}\right)^2\right\} = dnorm(\mu_n,\sqrt{\tau_n^2+\sigma^2})
\end{align}
$$
事後予測分布は、平均$\mu_n$,分散$\tau_n^2+\sigma^2$の正規分布となる。

```{r}
# 事後予測分布の平均と分散
pred.mean <- posterior.mean
pred.var <- posterior.var + obs.var
# 事後予測描画用データ
pred.xs <- seq(-5+pred.mean, 5+pred.mean,length.out=200)
pred.ys <- dnorm(pred.xs, pred.mean, sqrt(pred.var))
# 描画
plot(pred.xs, pred.ys, col="black", type="l", xlab="y", ylab="p(y)")
```

