# 正規モデル 平均二乗誤差(MSE) {.unnumbered}

```{r}
#| echo: false
mse <- function(sigma2, n, k0, mu0, theta0) {
    w <- n / (k0+n)
    return(w^2*sigma2/n + (1-w)^2*(mu0 - theta0)^2)
}

mse.ratio <- function(sigma2, n, k0, mu0, theta0) {
  return(mse(sigma2, n, k0, mu0, theta0)/mse(sigma2, n, 0, mu0, theta0))
}
```

## 母集団の情報

母集団は、以下のパラメータの正規分布に従うものとする。

```{r}
population.mean <- 55
population.var <- 15
```

## MSEの値の変化

MSEの計算に使用されるパラメータを変化させた場合に、
MSE比率=$MSE[\hat{\theta}_b|\theta_0]/MSE[\hat{\theta}_e|\theta_0]$がどのように変化するかを確認する。
分子がベイズ推定値のMSE、分母が標本平均を推定値に使用した場合のMSEである。

```{r}
#| echo: false
prior.ks <- c(0, 1, 2, 3)
```

### 事前平均$\mu_0$に対するMSE比率

事前サンプルサイズ$k_0$をいくつかのパターンにわけて、事前平均$\mu_0$を変化させた場合にMSE比率がどのように変化するかを示す。

観測値のサンプルサイズは50に固定する。

```{r}
#| echo: false
sample.size <- 50
line.colors <- c("black", "magenta", "darkcyan", "orange")
line.lty <- c(2,1,1,1)

for(j in 1:length(prior.ks)) {
  add_ <- j != 1
  curve(mse.ratio(population.var,
                  sample.size,
                  prior.ks[j],
                  x,
                  population.mean),
        add = add_,
        col = line.colors[j],
        lty = line.lty[j],
        from = population.mean - 2*sqrt(population.var),
        to = population.mean + 2*sqrt(population.var),
        ylim = c(0.85,1.6),
        xlab = "事前平均パラメータ", ylab = "MSEの比率")
}
legend("topright", legend = prior.ks, col = line.colors, lty = line.lty)
abline(v = population.mean, col = "gray", lty = 2)
```
- 母平均(グレーの点線)を中心に$MSE[\hat{\theta}_b|\theta_0] < MSE[\hat{\theta}_e|\theta_0]$になっている(MSEの比率が1未満)。
- その範囲は、$k_0$が大きくなるにつれ狭くなっている。


### 観測値のサンプルサイズに対するMSE比率の変化

以下は、観測値のサンプルサイズを変化させたときのMSE比率の変化を図示している。

こちらも同様に$k_0$についていくつかのパターンを設けている。

事前平均$\mu_0$は50で固定する。

```{r}
#| echo: false
prior.mu <- 50
line.colors <- c("black", "magenta", "darkcyan", "orange")
line.lty <- c(2,1,1,1)

for(j in 1:length(prior.ks)) {
  add_ <- j != 1
  curve(mse.ratio(population.var,
                  x,
                  prior.ks[j],
                  prior.mu,
                  population.mean),
        add = add_,
        col = line.colors[j],
        lty = line.lty[j],
        from = 0,
        to = 200,
        n = 201,
        ylim = c(0.6, 1.6),
        xlab = "観測値のサンプルサイズ", ylab = "MSEの比率")
}
legend("topright", legend = prior.ks, col = line.colors, lty = line.lty)
```

- サンプルサイズの増加に伴い、MSEの比率は1に近づいている。(バイアスが0近づいている)

### 事前のサンプルサイズの変化に対するMSE比率の変化

観測値のサンプルサイズを50、$\mu_0$を55および57に固定したときに、
事前のサンプルサイズ$k_0$の変化に対してMSE比率がどのように変化を図示したものである。

```{r}
#| echo: false
prior.mus <- c(55, 57)
line.colors <- c("black", "magenta")

for(i in 1:length(prior.mus)) {
  add_ <- i != 1
  curve(mse.ratio(population.var, 50, x, prior.mus[i], population.mean), 
        from = 0, to = 10, n = 11, xlab="k0", ylab="MSEの比率", add = add_,
        col = line.colors[i], ylim = c(0.70, 1.1))
}
legend("topleft", legend = prior.mus, col = line.colors, lwd = 1)
abline(h = 1, lty = 2)
```

事前平均$\mu_0$が母平均に等しい場合は、際限なくMSEが小さくなっていく。

母平均に一致しない場合は、$k_0$を大きく取るとMSEが大きくなってしまう。

## 乱数データによる実験

乱数で生成されたデータを用いて、サンプルを複数生成し、各サンプルで推定値を求める。

```{r}
sample.number <- 100
sample.size <- 50

prior.mu <- 57

thetahats <- matrix(nrow = sample.number, ncol = length(prior.ks))

set.seed(1)
for(i in 1:sample.number) {
  sample <- rnorm(sample.size, population.mean, sqrt(population.var))
  for(j in 1:length(prior.ks)) {
    w <- sample.size / (sample.size+prior.ks[j])
    thetahats[i,j] <- w*mean(sample) + (1-w)*prior.mu
  }
}
```

取得した推定値について、平均および分散、ならびにMSE値を算出する。

```{r}
#| echo: false
for(j in 1:length(prior.ks)) {
  print(sprintf("k = %d", prior.ks[j]))
  print(sprintf("    平均=%f", mean(thetahats[,j])))
  print(sprintf("    分散=%f", var(thetahats[,j])))
  print(sprintf("    MSE=%f", mean((thetahats[,j]-population.mean)^2)))
}
```

バイアスが存在する分、$k_0$の値が大きいほど平均は事前平均$\mu_0$の方に寄っている。

しかし、MSEの値は$k_0$の値が大きいほど小さくなっており、平均的には母平均に近い推定値を得ることができている。
