# 正規モデル(分散未知) {.unnumbered}

```{r}
#| include: false

dinvgamma <- function(x,a,b) dgamma(1/x,a,b)/x^2

dinvgamma.mean <- function(a,b) b/(a-1)

dinvgamma.mode <- function(a,b) b/(a+1)

calc.post.var <- function(data, pr.v, pr.k, pr.mu, pr.var) {
  data.var <- var(data)
  data.mean <- mean(data)
  n <- length(data)
  po.v <- pr.v+n
  po.k <- pr.k+n
  return((pr.v*pr.var + (n-1)*data.var + (pr.k*n/po.k)*(data.mean-pr.mu)^2) / po.v)
}

dinvganorm <- function(mu,var,invga.a,invga.b,norm.mu,norm.var) {
  p.invga <- dinvgamma(var,invga.a,invga.b)
  p.norm <- dnorm(mu,norm.mu,sqrt(norm.var))
  return(p.invga*p.norm)
}
```

観測値を以下のように生成する。

```{r}
#| output: false
set.seed(123)
# 母集団分布のパラメータ(平均、分散)
population.mean <- 3
population.var <- 2
# 観測値生成
obs.N <- 100
obs.data <- rnorm(obs.N, population.mean, sqrt(population.var))
# 観測値の平均と分散
obs.mean <- mean(obs.data)
obs.var <- var(obs.data)
```

```{r}
#| echo: false
sprintf("観測値の平均=%f", obs.mean)
sprintf("観測値の分散=%f", obs.var)
```

## 事前/事後パラメータ

```{r}
# 事前パラメータ
## 正規分布パラメータ
pr.k  <- 1
pr.mu <- 3
## 逆ガンマ分布パラメータ
pr.v   <- 1
pr.var <- 2
pr.a <- pr.v/2
pr.b <- pr.v/2*pr.var

# 事後パラメータ
## 正規分布パラメータ
po.k <- obs.N + pr.k
po.mu <- (obs.N * obs.mean + pr.k * pr.mu) / po.k
## 逆ガンマ分布パラメータ
po.v <- obs.N + pr.v
po.var <- (pr.v*pr.var + (obs.N-1)*obs.var + (pr.k*obs.N/po.k)*(obs.mean-pr.mu)^2) / po.v
po.a <- po.v/2
po.b <- po.v/2*po.var
```

```{r}
#| include: false
printRepreValue <- function(mu, a, b) {
  print(sprintf("正規分布の平均=%f", mu))
  print(sprintf("逆ガンマ分布の平均=%f", dinvgamma.mean(a, b)))
  print(sprintf("逆ガンマ分布の最瀕値=%f", dinvgamma.mode(a, b)))
}
```

事前分布の代表値

```{r}
#| echo: false
printRepreValue(pr.mu, pr.a, pr.b)
```

事後分布の代表値

```{r}
#| echo: false
printRepreValue(po.mu, po.a, po.b)
```

## 逆ガンマ分布の事前事後分布

```{r}
#| echo: false
curve(dinvgamma(x, pr.a, pr.b), 
      from=0.1, to=5, col="black", ylim=c(0,2),
      xlab = "sigam^2", ylab="InvGa(sigma^2)")
curve(dinvgamma(x, po.a, po.b), col="magenta", add=T)
abline(v=population.var, lty=2, col="orange")
abline(v=obs.var, lty=2, col="steelblue")
legend("topright", 
       legend = c("事前分布", "事後分布", "母分散", "観測値の分散"), 
       col = c("black", "magenta", "orange", "steelblue"), lwd = 1, lty=c(1,1,2,2))
```

## 同時分布の描画

```{r}
#| include: false
library(ggplot2)

drawInvGammaNormDist <- function(xs, ys, a, b, mu, k, 
                                 vline1 = NULL, hline1 = NULL,
                                 vline2 = NULL, hline2 = NULL) 
{
  grid <- expand.grid(x=xs, y=ys)
  grid$z <- dinvganorm(grid$x, grid$y, a, b, mu, grid$y/k)
  
  ggplot(grid, aes(x = x, y = y, fill = z)) + 
    geom_tile() +
    scale_fill_gradient(low = "white", high = "blue") + 
    labs(title = NULL, x = "mu", y = "sigma^2", fill = "Density") +
    theme_minimal()+ 
    geom_vline(xintercept = vline1, color="magenta", linetype = "dashed") +
    geom_hline(yintercept = hline1, color="magenta", linetype = "dashed") +
    geom_vline(xintercept = vline2, color="orange", linetype = "dashed") +
    geom_hline(yintercept = hline2, color="orange", linetype = "dashed")
}
```

### 事前分布

マゼンタの線は母平均、母分散。

```{r}
#| echo: false
drawInvGammaNormDist(seq(2, 4, length.out=100),
                     seq(0.1, 3.1, length.out=100),
                     pr.a, pr.b, pr.mu, pr.k, 
                     vline1=population.mean, hline1=population.var)
```

### 事後分布

マゼンタの線は母平均、母分散。オレンジの線はpo.mu、po.var。

```{r}
#| echo: false
drawInvGammaNormDist(seq(2, 4, length.out=100),
                     seq(0.1, 3.1, length.out=100),
                     po.a, po.b, po.mu, po.k, 
                     population.mean, population.var,
                     po.mu, po.var)
```

## $\theta$の周辺分布

事後同時分布から、$\theta$を推定する事後分布を考える。

### モンテカルロ・シミュレーション

```{r}
set.seed(1)
mc.N <- 10000
mc.vars <- 1/rgamma(mc.N, po.a, po.b)
mc.means <- rnorm(mc.N, po.mu, sqrt(mc.vars/po.k))
```

```{r}
#| echo: false
hist(mc.means, prob=T, xlab = "mean",
     main="事後分布の平均の分布")
```
```{r}
#| echo: false
mc.means.quantiles <- quantile(mc.means, c(0.025, 0.5, 0.975))
sprintf("95%%信用区間は,(%f ~ %f)", mc.means.quantiles[1], mc.means.quantiles[3])
sprintf("中央値は、%f", mc.means.quantiles[2])
```

### t分布

事後同時分布の$\theta$の周辺分布は、自由度$v_n=\text{po.v}$のt分布で得られる。

以下証明。(事後分布のパラメータは標準ベイズ統計学をもとにしている)

$k_n=\text{po.k}$, $v_n=\text{po.v}$, $\mu_n=\text{po.mu}$, $\sigma_n^2=\text{po.var}$である。

$$
\begin{align}
p(\theta|y_1,...y_n) &= \int_{0}^{\infty}p(\theta,\sigma^2|y_1,...y_n)d\sigma^2 \\
&= \int_{0}^{\infty}p(\theta|\sigma^2,y_1,...,y_n)p(\sigma^2|y_1,...,y_n)d\sigma^2 \\
&= \int_{0}^{\infty}\frac{1}{\sqrt{2\pi\sigma^2/k_n}}\exp\{-\frac{(\theta-\mu_n)^2}{2\sigma^2/k_n}\}
\frac{(v_n\sigma_n^2/2)^{v_n/2}}{\Gamma(v_n/2)}(\sigma^2)^{-v_n/2-1}\exp\{-\frac{v_n\sigma_n^2}{2\sigma^2}\}d\sigma^2 \\
&=\frac{\sqrt{k_n}(v_n\sigma_n^2/2)^{v_n/2}}{\sqrt{2\pi}\Gamma(v_n/2)}
\int_{0}^{\infty}(\sigma^2)^{-(v_n+1)/2-1}\exp[-\frac{1}{2\sigma^2}\{k_n(\theta-\mu_n)^2+v_n\sigma_n^2\}]d\sigma^2 \\
&u=\frac{1}{2\sigma^2}\{k_n(\theta-\mu_n)^2+v_n\sigma_n^2\},
\frac{d\sigma^2}{du}=-\frac{1}{2}u^{-2}\{k_n(\theta-\mu_n)^2+v_n\sigma_n^2\}\text{として} \\
&=\frac{\sqrt{k_n}(v_n\sigma_n^2/2)^{v_n/2}}{\sqrt{2\pi}\Gamma(v_n/2)}[\frac{1}{2}\{k_n(\theta-\mu_n)^2+v_n\sigma_n^2\}]^{-(v_n+1)/2}
\int_{0}^{\infty}u^{(v_n+1)/2-1}\exp\{-u\}du \\
&=\frac{\Gamma((v_n+1)/2)\sqrt{k_n}}{\Gamma(v_n/2)\sqrt{\pi}}\{k_n(\theta-\mu_n)^2+v_n\sigma_n^2\}^{-(v_n+1)/2}(\frac{1}{v_n\sigma_n^2})^{-v_n/2}\times\frac{(\frac{1}{v_n\sigma_n^2})^{-1/2}}{(\frac{1}{v_n\sigma_n^2})^{-1/2}}\\
&=\frac{\sqrt{k_n}}{\sqrt{\sigma_n^2}}\frac{\Gamma((v_n+1)/2)}{\Gamma(v_n/2)\sqrt{v_n\pi}}\{1+\frac{k_n(\theta-\mu_n)^2}{v_n\sigma^2}\}^{-(v_n+1)/2}\space\space...\space\space(1)
\end{align}
$$

式(1)は$t=\frac{(\theta-\mu_n)}{\sigma_n/\sqrt{k_n}}$が自由度$v_n$のt分布に従うとした場合の確率密度関数である。

$\frac{\sqrt{k_n}}{\sqrt{\sigma_n^2}}$は、置換積分の過程で$\frac{d\theta}{dt}=\frac{\sqrt{k_n}}{\sqrt{\sigma_n^2}}$より得られる。

先程のモンテカルロ・シミュレーションで得たデータをtの値へ変換し、
t分布の確率密度関数のグラフと重ね合わせると、同じ形になっていることが確認できる。


```{r}
#| echo: false
mc.means.t <- (mc.means-po.mu) / sqrt(mc.vars/po.k)
hist(mc.means.t, prob=T, main=NULL, xlab="t(θ)")
curve(dt(x, po.v), from=-3, to=3, add=T)
```

t分布の95%信用区間は、(qt関数で得たt値を線形変換している)
```{r}
#| echo: false
sprintf("%f ~ %f", sqrt(po.var/po.k)*qt(0.025, po.v)+po.mu, sqrt(po.var/po.k)*qt(0.975, po.v)+po.mu)
```

## 事後予測分布

事後予測分布をモンテカルロ・シミュレーションにより確認する。

$$
\begin{align}
p(\tilde{y}|y_1,...,y_n) 
&= \int_{-\infty}^{\infty}\int_{0}^{\infty}p(\tilde{y},\theta,\sigma^2|y_1,...,y_n)d\sigma^2d\theta \\
&= \int_{-\infty}^{\infty}\int_{0}^{\infty}p(\tilde{y}|\theta,\sigma^2)p(\theta,\sigma^2|y_1,...,y_n)d\sigma^2d\theta
\end{align}
$$

$(\theta^{(s)}, \sigma^{2(s)}) \sim p(\theta,\sigma^2|y_1,...,y_n)$を生成し、

$\tilde{y}^{(s)}\sim p(\tilde{y}|\theta^{(s)}, \sigma^{2(s)})$を生成することで事後予測分布を得る。

$(\theta^{(s)}, \sigma^{2(s)})$は、先の平均の周辺分布のモンテカルロ・シミュレーションで得た値を利用し、
下記のように$y^{(s)}$を取得する。

```{r}
set.seed(1)
mc.pred.ys <- rnorm(mc.N, mc.means, sqrt(mc.vars))
```

以下の図は、サンプリングした$y^{(s)}$のヒストグラムである。

```{r}
#| echo: false
hist(mc.pred.ys, prob=T, main="事後予測分布", xlab="y")
```